【裁判字號】    92,台上,572
【裁判日期】    920213
【裁判案由】    貪污
【裁判全文】
最高法院刑事判決                                九十二年度台上字第五七二號
    上  訴  人  甲○○
右上訴人因貪污案件，不服台灣高等法院中華民國九十一年八月二十日第二審更審判
決（九十一年度上更(五)字第一四二號，起訴案號：台灣桃園地方法院檢察署八十二年
度偵字第五七０一號），提起上訴，本院判決如左：
    主  文
上訴駁回。
    理  由
按刑事訴訟法第三百七十七條規定：上訴於第三審法院，非以判決違背法令為理由，
不得為之。是提起第三審上訴，應以原判決違背法令為理由，係屬法定要件。且必須
依據卷內資料為具體之指摘，並足據以辨認原判決已具備違背法令之形式，始屬相當
。本件原判決認定上訴人甲○○與已判刑確定之彭壽仙分別為中國石油股份有限公司
台灣營業總處（下稱中油公司）桃園營業處中壢營業站埔心加油站之加油工，及中壢
營業站富岡加油站之代理值班站長，均為依據法令從事公務之人員。林金樹（業經原
審判決免刑確定）係新竹市益欣通運股份有限公司（下稱益欣公司）、怡欣汽車貨運
股份有限公司（下稱怡欣公司）之副理。林金樹為幫助不知情之益欣、怡欣二公司逃
漏營業稅，遂透過彭壽仙與上訴人洽商，由上訴人提供其職務上製作登載不實之統一
發票予林金樹，作為幫助怡欣、益欣公司逃漏營業稅之用，林金樹則給予上訴人發票
金額百分之二之賄款作為代價。上訴人乃分別與彭壽仙及林金樹共同基於犯意之聯絡
，由上訴人自八十一年一月間起，至八十二年二月一日止，明知怡欣、益欣公司並未
在其加油站加油及支付價金，竟違背其職務，多次在其職務上製作之三聯式統一發票
上之買受人欄登打益欣公司、怡欣公司之統一編號（依序為00000000號、0
000000號），惟先將油品、數量及金額欄留白，將第一、二聯撕下，於下班後
再登載油品、數量及金額，按月彙整後送由彭壽仙轉交林金樹；林金樹則按發票金額
百分之二計算如原判決附表一「所得財物金額欄」所示之賄款，交由彭壽仙轉交上訴
人收受，共計新台幣（下同）二十九萬二千四百八十五元。林金樹再將前揭登載不實
之統一發票交予怡欣、益欣公司不知情之人員持向新竹市稅捐稽徵處報稅，以扣抵營
業成本，因而幫助怡欣、益欣公司逃漏如原判決附表一「稅額欄」所示之營業稅。又
上訴人明知榕泰通運有限公司（下稱榕泰公司）並未在上開加油站加油及付款，竟與
靠行於榕泰公司之曳引車司機黃承義（業經判刑確定）共同基於犯意之聯絡，自八十
一年九月十六日起，至八十二年二月一日止，由上訴人以同一手法，多次製作榕泰公
司（統一編號：00000000號）在上開加油站加油付款之不實統一發票。並自
八十一年十二月二十一日起，至八十二年二月一日止，再以同一手法多次製作怡泰貨
櫃運輸股份有限公司（下稱怡泰公司，統一編號：0000000號）在上開加油站
加油付款之不實統一發票，均按月彙整後交付黃承義。黃承義則按發票金額百分之五
計算之如原判決附表二「所得財物金額欄」所示之賄款交付予上訴人收受，合計十四
萬零一百九十一元。黃承義再將上開登載不實之統一發票交付予榕泰、怡泰公司不知
情之人員持向台北縣稅捐稽徵處及基隆市稅捐稽徵處報稅，以扣抵營業成本。因而幫
助榕泰、怡泰公司分別逃漏如原判決附表二「稅額欄」所示之營業稅，均足以生損害
於中油公司業務之管理及稅捐稽徵機關之稅收等情。因而撤銷第一審關於上訴人部分
之判決，改判仍依牽連犯關係從一重論處上訴人共同連續依據法令從事公務之人員，
對於違背職務之行為收受賄賂罪刑。已敘明右揭事實，業據上訴人供承不諱，核與彭
壽仙、林金樹、黃承義供述之情節相符，並有中油公司桃園營業處函、埔心加油站異
常發票張數及金額統計表、異常使用發票明細表，益欣、怡欣公司向埔心加油站購買
發票清冊（明細表）暨所附異常發票影本、榕泰、怡泰公司向埔心加油站購買發票明
細表，益欣、怡欣、榕泰公司補繳營業稅繳款書影本、新竹市稅捐稽徵處函及所附申
報書各一份附卷可稽。而怡欣、益欣、榕泰、怡泰等公司以上開不實之統一發票作為
進項憑證，向稅捐稽徵機關報稅，因而逃漏如原判決附表一、二所示之營業稅而被處
分補繳稅款等情，亦經益欣、怡欣公司負責人陳欽偉，及榕泰、怡泰公司實際負責人
王金治、莊訓獎分別陳明在卷，並有各該公司購買發票清冊及明細表各一份在卷可參
。按股份有限公司政府股份在百分之五十以上，縱依公司法組織，亦係公營事業機關
，其依法令從事於公司職務之人員，仍應認係刑法上所稱之公務員（司法院大法官會
議釋字第八號解釋參照）。查中油公司係政府股份在百分之五十以上之公營事業機構
，而上訴人為中油公司約僱之加油工，依上說明，自屬依據法令從事於公務之人員；
上訴人辯稱其非依據法令從事於公務之人員云云，自非可採。又按對於違背職務之行
為收受賄賂，祇須他人有行賄之意思，且該賄賂與公務員違背職務之行為，具有對價
關係而收受即足。上訴人為依據法令從事公務之人員，其明知益欣、怡欣、榕泰、怡
泰等公司並未在其加油站加油及支付價金，竟製作不實內容之統一發票交予林金樹、
黃承義行使，並收受林、黃二人分別依發票金額百分之二、百分之五計算之財物報酬
；而其收受上述報酬，與其違背職務之行為具有對價關係，依上說明，自應成立公務
員對於違背職務之行為收受賄賂罪。再按刑法上所稱之公文書，係指公務員職務上製
作之文書，即以公務員為其製作之主體，且係本其職務而製作而言，尤不問其文書內
容之為公法上關係抑為私法上關係。上訴人為依據法令從事公務之人員，而製作售油
之統一發票為其職務上之行為，則該統一發票自應屬公文書之範疇。又上訴人犯罪後
，貪污治罪條例於八十五年十月二十三日修正公布，其第四條第一項第五款之法定刑
中之併科罰金部分，由新台幣三百萬元以下，提高為新台幣一億元以下，依刑法第二
條第一項但書規定，自應適用較有利於上訴人之修正前之舊法處斷。至上訴人雖辯稱
伊曾向加油站副站長自首，並委由彭壽仙向調查站人員自首云云。惟卷查彭壽仙之調
查訊問筆錄中並無關於其受上訴人之委託代向調查人員自首之記載，其空言稱已委託
彭某代其自首一節，自難採信。且加油站副站長並非偵查機關人員，其向該副站長自
首，亦與自首之要件不合。況依中油公司提出之資料顯示，上訴人曾向該公司政風人
員說項希望不要送交法辦等語，顯見上訴人亦無接受裁判之意思，所辯自首一節，自
難採信；為其所憑之證據及認定之理由。並以上訴人所辯伊非依據法令從事於公務之
人員，不應依貪污治罪條例論罪科刑，且伊曾向加油站副站長自首，並委託彭某向調
查站人員自首云云，如何不足以採信，亦於理由內一一詳加論敘及指駁。核其所為之
論斷，俱與卷內資料相符，從形式上觀察，原判決並無適用法則不當等違法情形。上
訴意旨略以：伊曾向埔心加油站副站長古威基自首犯罪，且未向中油公司政風人員說
項請求免予法辦，原判決以其並非向偵查機關人員自首，並向政風人員說項，認其所
為不合於自首之要件，顯有不當。又伊係中油公司桃園儲營之臨時契約加油工，並非
該公司依法任用之公務員，雙方屬私法上之契約關係，原判決誤認伊係公務員，而依
貪污治罪條例論罪科刑，亦有不合。再伊係受林金樹與彭壽仙之教唆而犯案，情節較
輕，原審未予審酌，致量刑偏重，亦有未洽云云。惟查原判決以中油公司係政府股份
在百分之五十以上之公營事業機構，而上訴人為中油公司約僱之加油工，參照司法院
大法官會議釋字第八號解釋意旨，認上訴人為依據法令從事於公務之人員，而依貪污
治罪條例予以論科，已敘明其理由綦詳，經核並無不合。上訴意旨徒憑己意，謂其係
中油公司契約加油工，並非依據法令從事於公務之人員，不應依貪污治罪條例論科云
云，尚非可取。又上訴人雖主張其已向加油站副站長自首犯罪，並委託彭壽先代向調
查機關自首云云。但原判決已說明彭某在調查站之訊問筆錄中，並無代上訴人向調查
站人員自首之記載，其前開主張已難採信。且加油站副站長並非偵查機關人員，並無
受理自首之權限。縱上訴人有向該副站長承認犯罪之意思，亦與自首之要件不符等情
綦詳，經核亦無違誤，上訴人猶執陳詞，謂其所為符合自首之要件云云，自非適法之
第三審上訴理由。至量刑之輕重，為事實審法院得依職權自由裁量之事項，倘非有逾
越法定刑之範圍，或量刑顯然失出或失入之情形，自不得任意指為違法。上訴意旨並
未具體指明原判決量刑有何顯然違法或不當之情形，泛言指摘原判決量刑偏重，亦非
適法之第三審上訴理由。是本件上訴意旨均非依據卷內訴訟資料，具體指摘原判決有
如何違背法令之情形，徒就原判決已明確論斷詳細說明之事項，漫指為違法，且就原
判決量刑輕重徒事爭執，自不足據以辨認原判決已具備違背法令之形式，揆諸前揭說
明，其上訴為違背法律上之程式，應予駁回。
據上論結，應依刑事訴訟法第三百九十五條前段，判決如主文。
中      華      民      國    九十二    年      二      月     十三     日
                              最高法院刑事第六庭
                                  審判長法官  吳  雄  銘
                                        法官  池  啟  明
                                        法官  石  木  欽
                                        法官  郭  毓  洲
                                        法官  吳  三  龍
      右正本證明與原本無異
                                              書  記  官
中      華      民      國    九十二    年      二      月     十七     日


司法院資訊處製作；財團法人民間司法改革基金會備份。
